【裁判字號】    99,交聲,190
【裁判日期】    990630
【裁判案由】    違反道路交通管理處罰條例聲明異議
【裁判全文】
臺灣基隆地方法院交通事件裁定         99年度交聲字第190號
移送機關即
原處分機關    交通部公路總局臺北區監理所基隆監理站
異  議  人
即受處分人    甲○○
上列受處分人因違反道路交通管理處罰條例案件，對於交通部公
路總局臺北區監理所基隆監理站於中華民國99年5月25日所為之
處分（原處分案號：基監字第裁42－RB0000000號），聲明異議
，本院裁定如下：
   主  文
異議駁回。
    理  由
一、原處分意旨略以：異議人即受處分人（以下稱異議人）甲○
    ○駕駛車牌號碼GOU—978號重型機器腳踏車，於民國99年3
    月14日2 時25分許，行經於基隆市○○○路133 號（裁決書
    漏載133 號）前，因有「汽車駕駛人，駕駛汽車經測試檢定
    酒精濃度超過規定標準（酒精濃度測試值為0.54毫克）」之
    違規行為，經基隆市警察局值勤員警填單舉發，並將該案移
    送交通部公路總局臺北區監理所基隆監理站（下稱原處分機
    關），原處分機關乃依道路交通管理處罰條例第35條第1 項
    第1 款、第24條第1 項第2 款及違反道路交通管理事件統一
    裁罰基準表，於99年5月25日以基監裁字第裁42－RB000000
    0 號裁處異議人罰鍰新臺幣（下同）30,000元，吊扣駕駛執
    照12個月，並參加道路交通安全講習等語。
二、異議意旨略以：當時臨檢伊的警察只著便衣，亦未出示證件
    ，伊提供證件供其檢查，並向其解釋伊有喝酒，但意識清楚
    未騎車，而警察隨即召來警網押走伊，已涉妨害人身自由，
    據大法官釋字第535 號解釋文指出，實施臨檢之手段影響人
    民行動自由、財產權及隱私權，如無立即之犯罪嫌疑，警察
    不能不顧時間、地點、對象任意實施臨檢，再者，舉發地點
    與實際臨檢扣車地點不同，是否為求績效而故意書寫為其轄
    區內，明顯涉及偽造文書，為此爰依法聲明異議等語。
三、按道路交通管理處罰條例所稱之汽車，依該條例第3 條第8
    款規定，包括機器腳踏車在內；又汽機車駕駛人飲用酒類或
    其他類似物後，其吐氣所含酒精濃度超過每公升0.25毫克以
    上者，不得駕車，再汽車駕駛人，駕駛汽車經測試檢定，酒
    精濃度超過規定標準者，處新台幣15,000元以上60,000元以
    下罰鍰，並當場移置保管該車輛、吊扣其駕駛執照1 年及接
    受道路交通安全講習，道路交通安全規則第114 條第2 款及
    道路交通管理處罰條例第35條第1 項第1 款、第24條第1 項
    第2 款分別定有明文。次按警察行使職權時，應著制服或出
    示證件表明身分，並告知事由；警察對於已發生危害或依客
    觀合理判斷易生危害之交通工具，得予以攔停並採行下列措
    施：一、要求駕駛人或乘客出示相關證件或查證其身分。二
    、檢查引擎、車身號碼或其他足資識別之特徵。三、要求駕
    駛人接受酒精濃度測試之檢定，警察職權行使法第4 條、第
    8 條第1 項定有明文，而警察職權行使法第8 條規定，考其
    立法目的及學理通說見解，咸認本條規定在於補充道路交通
    管理處罰條例不足之處，亦即道路交通管理處罰條例第35條
    第4 項雖有駕駛人拒絕酒測處罰之規定，但卻缺乏酒測程序
    之規定，是本條即有補充道路交通管理處罰條例不足之處，
    而屬於「個別臨檢」之性質，且依警察人員對酒後駕車當事
    人實施強制作為應注意事項第2 項之執行要領及內政部警政
    署所定「取締酒後駕車程序」之規定，警員執行攔檢進行酒
    精濃度測試時，應盡告知義務，使駕駛人充分知悉拒絕酒精
    濃度測試檢定之法律效果，遠較酒精濃度超過規定標準嚴厲
    ，進而勸導進行酒精濃度測試之檢定，而對於有疑似酒後駕
    車者，於指揮車輛停止後，執勤人員應告知駕駛人，警方目
    前正在執行取締酒後駕車勤務，並以酒精檢知器測試或以交
    談方式觀察駕駛人有無飲酒徵兆，如未飲酒，則人、車放行
    ，如研判駕駛人有飲酒徵兆，則請駕駛人下車，接受酒精濃
    度檢測。在酒測前應先告知並確認受測者已飲酒結束15分鐘
    以上或提供礦泉水給受測試者漱口，避免口腔殘存酒精影響
    酒測準確度。末按執行職務之公務員，通常多具有一定之考
    選資格與專業訓練，且其執法之對象係不特定大眾，故其立
    場經立法機關推定，應具有客觀、中立與公平之特質，而無
    故意偏頗之虞，而交通員警製單舉發違反道路交通管理處罰
    條例所列之違規事實，本質上為行政處分，係公務員基於職
    務上權力，依法就特定之具體事件所為具公法上效果之單方
    行政行為，基於公務員為公法上行為具有公信力之原則，除
    該行政行為有其他積極證據足資認定公務員於執行職務時有
    故意或過失侵害人民權利，或處分本身有重大明顯之瑕疵而
    應予撤銷之情形外，當可被推定為真正，其據以依法處分之
    事實認定亦為正確無誤，此公信原則，乃立法者賦予行政機
    關制定違反道路交通事件統一裁罰標準及處理細則，使執勤
    警員得當機處分，以維護交通秩序、安全之行政目的。
四、經查，本件異議人固不否認於舉發時間前曾有飲酒之事實，
    然辯稱伊喝完酒只是要牽機車，還沒有騎乘機車，值勤警員
    隨意臨檢，並以警車強押伊至派出所酒測云云。惟查：
  (一)針對本案取締過程，經傳喚證人即基隆市警察局第四分局中
    山派出所所長楊欽益於本院99年6 月24日調查時具結證稱：
    「（問：在99年3 月14日凌晨2 時25分在基隆市○○○路有
    取締一台GOU—978號車的喝酒騎乘違規事件？）是。」、「
    （問：請陳述當日情形？）當天14號2 點，我是代班到2 點
    ，因為我們的績效不好，又排了2 點到3 點的取締酒駕的勤
    務，我2 點多從派出所出門，然後就到基隆市○○○路133
    號前面的快樂頌卡拉OK，我發現有位陳先生從卡拉OK出來，
    他拿著安全帽，我心裡在想他有要駕駛摩托車的舉動，我當
    時騎了2 、30公尺後，我就靠旁停下，我回頭看他有無騎上
    摩托車，我轉頭時，我看他的摩托車已經騎上路了，並超過
    我的位置了，我當時要立即攔下，後來來不及他已經上了匝
    道，他左轉經過高砂橋，他下了高砂橋並右轉公園街，但是
    橋上不宜攔阻，所以就下了公園街，就在324 號前請他停下
    來。他停下來後，我就出示我的證件後，亦馬上通知我線上
    的巡邏網到現場來支援，攔下來後，現場很明顯是酒後駕車
    ，同仁在5 到6 分後到達現場，我就請他配合接受酒測，在
    現場時，當事人並不配合，最後與他溝通後，才請他到派出
    所來接受酒測，他也同意，到了派出所之後，是由巡邏網的
    同仁來進行酒測的，當時在派出所的狀況，他是承認他有喝
    酒駕駛的情況。」、「（問：當時你是否穿著便服？）是的
    。」、「（問：你們穿著便服可以取締喝酒駕駛的依據？）
    就是由所長來編排來定的，原則上是由穿著制服的員警來取
    締的，並沒有規定穿著便服可以取締酒醉駕車，因為穿著制
    服取締酒駕不容易，所以我們會便服配合制服來取締。」、
    「（問：當時你是發現異議人有何異狀，認為異議人有喝酒
    騎機車的情況才取締的？）我的摩托車騎到卡拉OK前，看到
    異議人出了那個門，異議人有站立不穩的情形，一般正常的
    大部分從卡拉OK會喝酒。」、「（問：異議人是在基隆市○
    ○路與忠三路被臨檢的嗎？）不是，是在公園街324 號前。
    」、「（問：異議人的車子是否停在忠四路與忠三路？）就
    是在公園街324 號那邊，他的車子是從快樂頌那裡，是中山
    一路那邊。」、「（問：根據異議人說警車有強押他到派出
    所？）沒有強押他，當時他是同意才去派出所的。」、「（
    問：有何意見？）他在現場時是很配合的，他當時有承認，
    他有找人來求情。我當庭提出現場圖與工作紀錄簿。」（見
    本院卷第36頁至38頁）；而證人即當日前往現場支援之基隆
    市警察局第四分局中山派出所警員徐紹文亦於本院99年6 月
    17日調查時具結證稱：「（問：你有無在99年3 月14日凌晨
    2 時25分在基隆市○○○路133 號取締一輛GOU—978號的機
    車『酒後駕車、酒精濃度測試值0.54毫克』違規？）有。」
    、「（問：當時你們會做酒測的依據是什麼？）我當時是在
    執行3 月14日凌晨2 時至4 時的巡邏值勤，並配合所長楊欽
    益執行取締酒駕的勤務，在2 時10分左右，在基隆市○○○
    路133 號前，所長楊欽益發現一名男子騎乘一部重機車，車
    號GOU—978號車，發現他有左擺右晃的情形，並追隨其後，
    一路由中山一路經高砂橋，右轉至公園路326 號前，本所所
    長楊欽益認為該男子顯有不能安全駕駛之嫌疑，便依據警察
    職權行使法之規定，攔停該男子停車，於停車當時，所長並
    立即出示警察服務證表明警察的身分及攔停的事由，隨即通
    知警員徐紹文駕巡邏車前往該處，對該名男子進行酒測。我
    到場後，甲○○已出示自家的證件並拒絕酒測，並要求警方
    給予15分鐘的時間並給予漱口，因攔查地點是公園街326 號
    前，那是在忠三路與忠四路之間，為顧及相關的人車安全，
    及甲○○要求給予15分鐘之權利，乃將甲○○帶往本所接受
    酒測。」、「（問：當時你們所長在執行勤務時有無穿著制
    服？）沒有，他是著便服。」、「（問：你到現場處理時，
    你是穿制服嗎？）是的。」、「（問：依你所述，你並沒有
    親眼目睹他有騎機車的情形？）沒有，是我所長看到的。」
    、「（問：當時甲○○說了什麼？）所長有出示警察服務證
    ，異議人有對所長的身分有質疑，我到現場時他們雙方還在
    爭執身分的問題，當時異議人到派出所我們有告知他說可以
    通知指定親友或是辯護人到場，他有通知一位中國時報的朋
    友到場，便瞭解我們整個酒測的過程，後便帶異議人離開。
    」等語綦詳（見本院卷第21頁至23頁），顯然證人楊欽益及
    徐紹文對於舉發經過確有深刻印象、清晰記憶無訛，且證人
    楊欽益及徐紹文係依法執行職務之公務員，與異議人間素不
    相識且亦無宿怨嫌隙，堪信證人楊欽益及徐紹文應無甘冒偽
    證罪刑責風險而設詞構陷異議人之理，再者異議人既未能提
    出足以證明該舉發警員有捏造事實、違法取締情事之證據，
    則執勤警員本其維護交通秩序、安全職責所為之舉發，自應
    受到合法、正確之推定，其證言應屬可採。而證人楊欽益雖
    於值勤時未穿著制服，然依警察職權行使法第4 條第1 項之
    規定，警察行使職權時，僅需符合「著制服」或「出示證件
    表明身分」其一，並告知事由，即為合法行使職權之方式，
    據上開證言所述，證人楊欽益雖穿著便服，但於攔查異議人
    時確有出示警察服務證，並告知事由，是以，證人楊欽益著
    便衣執行攔檢之行為與警察職權行使法並無抵觸。而證人楊
    欽益於凌晨2 時25分許攔停異議人並要求其接受酒精濃度測
    試檢定，乃係因異議人騎乘機車有左擺右晃之情形，經客觀
    合理判斷其為易生危害之交通工具，且證人徐紹文於異議人
    遭攔停至凌晨3 時22分許，以合格酒精測試器對其實施酒精
    測試之間，確有給予異議人15分鐘以上之休息時間，渠等取
    締酒後駕車之程序均屬合法而無不當，並有基隆市警察局第
    四分局中山派出所員警工作紀錄簿、酒精濃度測試紙、經濟
    部標準檢驗局檢定合格證書各1 紙附卷可參，自足為本件違
    規事實認定之依據。準此，異議人上開所辯，顯屬事後卸責
    之詞，自不足採。另以，異議人所稱值勤警員故意將舉發地
    點書寫為其轄區內，顯涉有偽造文書之嫌乙節，乃非聲明異
    議案件所審究之範圍，異議人應循刑事訴訟程序為之，併此
    敘明。
  (二)綜上所述，異議人於上開時、地確有「汽車駕駛人，駕駛汽
    車經測試檢定酒精濃度超過規定標準（酒精濃度測試值為0.
    54毫克）」之違規行為。從而，原處分機關依道路交通管理
    處罰條例第35條第1 項第1 款、第24條第1 項第2 款及違反
    道路交通管理事件統一裁罰標準及處理細則之規定，裁處異
    議人罰鍰30,000元，吊扣駕駛執照12個月，並參加道路交通
    安全講習，於法並無不合，本件聲明異議為無理由，應予駁
    回。
五、據上論斷，應依道路交通案件處理辦法第19條，裁定如主文
    。
中    華    民    國    99    年    6    月    30    日
                  交通法庭法  官  陳伯厚
以上正本證明與原本無異。
對於本件裁定如有不服，應於收受送達後5日內，向本院提出抗
告書狀，敘述抗告之理由，抗告於臺灣高等法院。
中    華    民    國    99    年    6     月    30    日
                          書記官  王惠萍

司法院資訊處製作；財團法人民間司法改革基金會備份。
